---
title: "GSEAlens：基因集富集分析的交互式探索平台"
author: "Dudali"
date: "`r Sys.Date()`"
output:
  BiocStyle::html_document:
    toc_float: true
    number_sections: true
vignette: >
  %\VignetteIndexEntry{GSEAlens（中文版）：基因集富集分析的交互式探索平台}
  %\VignetteEngine{knitr::rmarkdown}
  %\VignetteEncoding{UTF-8}
---

# 包简介

**GSEAlens** 的名称源自 **Lens**（透镜），象征本包像 **放大镜** 一样，帮助研究者深入
探索 GSEA 富集分析中的关键通路。

GSEAlens 提供一个基于 Web 的交互式平台，用于展示通路简介与描述，并集成 AI 辅助的
通路富集结果导出功能。通过封装工作流并标准化输入格式，本 R 包简化了 GSEA 富集分析
结果的查看与探索过程。

## 与 Bioconductor 工作流的整合

GSEAlens 作为 **DEG 后探索层（post-DEG exploration layer）**，被设计为可插入标准
Bioconductor RNA-seq 与功能富集工作流：

- **上游（输入准备）**：GSEAlens 接收来自 `r Biocpkg("limma")` 的已拟合模型对象
  （`limma::eBayes()` 返回的 `MArrayLM` 对象，基于 `r Biocpkg("edgeR")` + limma-voom
  流程），或来自 `r Biocpkg("DESeq2")` 的 `DESeqDataSet` 对象。表达矩阵与样本元数据
  可作为 `r Biocpkg("SummarizedExperiment")` 对象传入，确保与 Bioconductor 核心数据
  容器的互操作性。

- **富集计算**：在底层，GSEAlens 包装了 `r Biocpkg("clusterProfiler")`（`GSEA()` 函数），
  并使用来自 `r CRANpkg("msigdbr")` 的基因集集合。因此统计框架通过 `clusterProfiler`
  继承了 `r Biocpkg("fgsea")` 的方法论。

- **并行化**：GSEAlens 使用 `r CRANpkg("future")`（`future::multisession`）执行多对比
  并行计算。在并行运行前，用户的原始 `future::plan()` 与 `future.globals.maxSize`
  选项会被保存，并在函数退出时通过 `on.exit()` 恢复，因此全局状态不会被污染。选择
  `future` 而非 `r Biocpkg("BiocParallel")` 的依据见 v0.99.7 release notes 的基准测试：
  对于 GSEAlens 典型工作负载（序列化 > 2 GB 的全局对象：完整 DE 表 + 基因集字典 +
  元数据字典）在 Windows 平台上，`future::multisession` 比 `BiocParallel::SnowParam`
  的 PSOCK 序列化快 3--5 倍。

- **可视化**：绘图构建于 `r Biocpkg("enrichplot")`、`r Biocpkg("ComplexHeatmap")`、
  `r CRANpkg("ggplot2")`、`r CRANpkg("patchwork")`、`r CRANpkg("visNetwork")` 之上，
  产出的图形与下游发表流程兼容。

- **下游**：Shiny 应用中的"生成 R 代码"功能会输出自包含脚本，可嵌入
  `r CRANpkg("rmarkdown")` / Quarto 报告或集成到多步骤流水线。

典型的端到端 Bioconductor 工作流因此为：

```
RNA-seq counts
   |
   +--[edgeR + limma-voom]--> MArrayLM fit --+
   |                                         |
   +--[DESeq2]--------------> DESeqDataSet --+
                                             |
                                             v
                                   [GSEAlens::setup_gsea_env]
                                             |
                                             v
                                  [GSEAlens::batch_calc_gsea]
                                             |
                                             v
                                    Shiny 应用探索
                                             |
                                             v
                                  可复现 R 代码导出
```

这使得 GSEAlens 自然地补充了现有 Bioconductor 富集分析包：当 `r Biocpkg("clusterProfiler")`、
`r Biocpkg("GSVA")`、`r Biocpkg("gprofiler2")` 或 `r Biocpkg("ReactomePA")` 关注于
**计算**富集时，GSEAlens 关注于对结果通路列表的**交互式解读**。

## 安装

GSEAlens 可从 Bioconductor 安装。使用以下命令安装稳定版本：

```{r install-package, eval=FALSE}
if (!requireNamespace("BiocManager", quietly = TRUE))
    install.packages("BiocManager")
BiocManager::install("GSEAlens")
```

开发版本可从 GitHub 安装：

```{r install-github, eval=FALSE}
if (!requireNamespace("pak", quietly = TRUE))
    install.packages("pak")
pak::pkg_install("DDL095/GSEAlens")
```

# 快速开始

本节使用 `r Biocpkg("airway")` 数据集演示 GSEAlens 的完整工作流。由于 GSEAlens
**本身不做 DEG 分析**，我们假定输入对象（`fit`、`dds_se`、`dds`）已按照标准
`r Biocpkg("limma")` / `r Biocpkg("DESeq2")` 流程准备完毕。

> **注意**：详细的输入准备步骤（limma-voom 拟合、DESeq2 对象构造、基因过滤）请参阅
> 补充 vignette：
>
> ```r
> vignette("GSEAlens-preprocessing-zh")
> ```

```{r setup-environment, results='hide'}
library(GSEAlens)
library(airway)
data(airway)
expression_data <- airway
```

在本主 vignette 中，三个输入对象（`fit`、`dds_se`、`dds`）按照预处理 vignette 的
步骤准备完毕后，传入下方的 GSEAlens 函数。

```{r load-prepared-objects, eval=FALSE}
# 运行预处理 vignette 以获取 fit / dds_se / dds：
# vignette("GSEAlens-preprocessing-zh")
```

## GSEAlens处理

### 创建GSEA基因集对象

使用`build_gsea_pathways`函数构建用于GSEA富集分析的基因集对象

```{r build-gsea-pathways}
gsea_pathwaysets <- GSEAlens::build_gsea_pathways(species = "HS",auto_select = c(17,18,19,20,26))
```

### 组装运算对象

通过`setup_gsea_env`函数，组装用于计算分析的`GSEAEnv`对象，不同的终端使用同一个函数，仅纳入数据不同，对于limma-voom流程，由于`fit`对象当中不包含原始的基因读数，因此必须额外纳入过滤后用于生成`fit`对象的`DGEList`，本例中为多步过滤的`gsea_limma_voom_data`。

limma-voom 流程对象纳入分析。

```{r setup-gsea-limma}
gseadata_limmavoom <- GSEAlens::setup_gsea_env(fit = fit,pathway_obj = gsea_pathwaysets,expr_data = gsea_limma_voom_data)
```

DESeq2 的 SummarizedExperiment 对象纳入分析。

```{r setup-gsea-se}
gseadata_se <- GSEAlens::setup_gsea_env(fit = dds_se,pathway_obj = gsea_pathwaysets)
```

DESeq2 的 Count matrix 流程的对象纳入分析。

```{r setup-gsea-dds}
gseadata_dds <- GSEAlens::setup_gsea_env(fit = dds,pathway_obj = gsea_pathwaysets)
```

### 运行处理

所有对象均使用`batch_calc_gsea`这个函数处理，没有任何区别。

并行计算提示：可根据电脑性能调整 workers 选项，设置计算使用的核心数量。 比对数量越多，建议设置越高的核心数以提升计算效率。

```{r batch-calc-gsea, eval=FALSE}
# 将 vignette 输出写入临时目录，避免污染 Bioconductor 构建机器的工作目录。
out_dir <- tempdir()

# limma-voom 流程
gsea_res_limmavoom <- GSEAlens::batch_calc_gsea(gseadata_limmavoom,
                                                 custom_series_name = "limmavoom_data",
                                                 output_dir = out_dir,
                                                 workers = 4,  # 根据比对数量和电脑性能调整
                                                 force = TRUE)

# DESeq2 SummarizedExperiment 流程
gsea_res_se <- GSEAlens::batch_calc_gsea(gseadata_se,
                                          custom_series_name = "dds_se_data",
                                          output_dir = out_dir,
                                          workers = 4,
                                          force = TRUE)

# DESeq2 Count matrix 流程
gsea_res_dds <- GSEAlens::batch_calc_gsea(gseadata_dds,
                                           custom_series_name = "dds_data",
                                           output_dir = out_dir,
                                           workers = 4,
                                           force = TRUE)
```

### 交互式分析与查看

`batch_calc_gsea` 运行后，会在输出目录生成一个 RDS 文件（"GSEA Capsule"）。可以
直接用 `readRDS` 读取，或使用 `import_gsea_capsule`，后者会自动将相关文件整理到
您的 `.Rmd` / `.R` 脚本所在目录，并执行数据体检。

```{r import-capsule, eval=FALSE}
gsea_res <- import_gsea_capsule("/path/to/your/files/")
# 或者直接读取 RDS 文件：
# gsea_res <- readRDS("/path/of/your/file/")
```

## 使用 Shiny 应用进行交互式探索

GSEAlens 提供了一个交互式 Shiny 应用，用于 GSEA 结果的可视化探索。将
`batch_calc_gsea` 返回的 `GseaRes` 对象（或通过 `import_gsea_capsule` 加载的对象）
传入 `launch_gsea_app` 即可启动。

### 启动应用

```{r launch-app, eval=FALSE}
launch_gsea_app(gsea_res)
```

可选：传入 `addition_data` 数据框（或 `.csv` / `.rds` 文件路径），将通路注释合并到
主表。若为 `NULL`，应用会自动检测工作目录下的 `addition_data_gsealens.rds` 或
`addition_data_gsealens.csv`。

```{r launch-app-with-data, eval=FALSE}
launch_gsea_app(gsea_res, addition_data = "pathway_annotations.csv")
```

### 应用布局

应用采用 **侧边栏 + 主面板** 布局，主面板包含 **6 个 tab**。侧边栏（数据预处理
模块）提供全局控件；主面板承载六个功能 tab。

#### 侧边栏 -- 数据预处理

提供跨 tab 可见的全局控件：

- **对比选择**：选择要探索的两两比较
- **基因集子组过滤**：按集合（如 H、C2、C5）子集化通路
- **DEG marker 选择**：高亮关注的基因
- **组显示顺序**：自定义因子排序
- **表达指标**：切换 CPM / logCPM / VST / FPKM

源文件：`R/08_shiny_mod_data_prep.R`

#### Tab 1 -- 主工作区（Main Workspace）

默认起始 tab，整合两个子模块：

- **主表**（`DT::datatable`）：所有富集通路的交互式表格，支持列排序（NES、pvalue、
  p.adjust、setSize）与 checkbox 选择。选中的行会推送到其他 tab。
- **组合通路绘图**：将多个选中通路聚合为单张组合图（底层使用 `patchwork`）。

点击任意通路行会打开**通路详情 Modal**，展示完整描述、leading-edge 基因，并提供
"加入绘图队列"选项。

源文件：`R/09_shiny_mod_table.R`、`R/11_shiny_mod_modal.R`、`R/12_shiny_mod_multi_plot.R`

#### Tab 2 -- 全息四象限联动（Holographic Quadruple Linkage）

四个同步面板：

1. 左上：通路选择器（与主工作区联动）
2. 右上：基因排名表（按 `|stat|` 排序）
3. 左下：所选对比的 volcano 图
4. 右下：所选基因的表达 boxplot

选择**双向同步**——在表中点击基因会在 volcano 中高亮；在 volcano 中点击点会滚动
表格到对应行。

源文件：`R/10_shiny_mod_quadrant.R`

#### Tab 3 -- 通路关系探索（Pathway Relationship Exploration）

通路间关系的网络可视化，节点为通路，边表示共享基因（Jaccard 相似度）。两种选择
模式：

- **单选模式**：探索一个通路及其邻居
- **批量模式**：从主工作区选中多个通路，可视化它们的相互连接

边粗细与重叠比成正比；节点大小反映 `|NES|`。

源文件：`R/13_shiny_mod_pathway_relation.R`、辅助函数 `R/utils_hubgene.R`

#### Tab 4 -- HubGene 网络（HubGene Network）

识别并可视化 HubGene（在多个富集通路中高度连接的基因），使用 `visNetwork` 交互式
图。可调参数：

- **物理模拟**：开关，调整力导向参数
- **节点大小**：按 degree / betweenness / page-rank
- **网络统计**：节点数、边数、密度的汇总面板

源文件：`R/16_shiny_mod_hubgene_vis.R`

#### Tab 5 -- AI 解读（AI Interpretation）

为外部 LLM（如 GPT-4、Claude）生成结构化 prompt，用于解读选中通路。支持自定义
模板，用户可强制要求特定输出格式（如"生成一段引用 leading-edge 基因的三段式生物学
解读"）。生成的 prompt 可一键复制到剪贴板。

源文件：`R/17_shiny_mod_AI.R`

> **注意**：本 tab 仅生成 prompt，不直接调用外部 API。作者刻意如此设计，以便用户
> 自行管控 API key 与网络调用。

#### Tab 6 -- 联合 GSEA 画布（Joint GSEA Canvas）

将多个选中通路的富集 running-score 曲线聚合为单张画布。核心特性是**一键导出可重现
R 代码**：用户可在侧边栏调整画布参数，然后点击"生成代码"获得一份独立的 R 脚本，
在 Shiny 环境外重现该图。

源文件：`R/14_shiny_mod_joint_canvas.R`，代码生成器 `R/15_code_generator.R`

### 输出解读指南

| 可视化 | 关注要点 | 生物学含义 |
|---|---|---|
| NES（标准化富集得分） | 符号与幅度 | 正 NES -> 该通路在对比右组中上调 |
| p.adjust | < 0.05 阈值 | BH 校正后的统计显著性 |
| Volcano（Tab 2） | 对称 / 不对称 | 对称表明全局性变化；不对称表明靶向调控 |
| 通路网络（Tab 3） | 簇结构 | 紧密连接的簇提示共调控的生物学模块 |
| HubGene（Tab 4） | 高度数基因 | Hub 基因是潜在的生物标志物或调控节点 |
| 联合画布（Tab 6） | 曲线重叠 | 重叠的 running-score 曲线提示协同调控 |

### 可重现代码导出

Tab 2、3、6 都包含 **"生成 R 代码"** 按钮，会生成一份独立 R 脚本重现当前可视化。
这是生成发表级图表的推荐方式：在 Shiny 应用中迭代调整图像，然后导出代码用于最终
定制。

# R包中间对象说明

## GseaEnv 对象

`setup_gsea_env` 函数返回的 `GseaEnv` 对象包含以下组件： \| 组件 \| 说明 \| \|------\|------\| \| `backend_info` \| 后端类型信息（limma-voom 或 DESeq2） \| \| `contrast_registry` \| 对比组注册表，包含所有成对比较信息 \| \| `de_store` \| 差异分析结果存储 \| \| `expr_bundle` \| 表达数据封装（原始计数、标准化矩阵、样本元数据） \| \| `geneset` \| 基因集信息（TERM2GENE、元数据字典、物种） \|

## GseaRes 对象

`batch_calc_gsea` 函数返回的 `GseaRes` 对象包含以下组件： \| 组件 \| 说明 \| \|------\|------\| \| `metadata` \| 计算元数据（运行时间、使用的核心数、参数设置） \| \| `backend_info` \| 后端类型信息 \| \| `contrast_registry` \| 对比组注册表 \| \| `de_store` \| 差异分析结果存储 \| \| `expr_bundle` \| 表达数据封装 \| \| `geneset_info` \| 基因集信息 \| \| `results` \| GSEA 结果列表，每个对比组对应一个条目 \|

## GseaTask 对象

`extract_gsea_task` 函数返回的 `GseaTask` 对象用于单对比分析：

| 组件       | 说明                                       |
|------------|--------------------------------------------|
| `gsea_res` | GSEA result 对象                           |
| `meta`     | 元信息（对比组信息、基因集名称、表达数据） |

# Session info

```{r sessionInfo}
sessionInfo()
```

# References
