---
title: "GSEAlens-tutorial"
output: rmarkdown::html_vignette
vignette: >
  %\VignetteIndexEntry{GSEAlens-tutorial}
  %\VignetteEngine{knitr::rmarkdown}
  %\VignetteEncoding{UTF-8}
---

# R包简介

# 示例代码

使用`airway`包作为示例运行，这个R包当中包含两组每组4个重复

```{r 环境准备}
library(GSEAlens)
# 先检查是否已安装 airway
if (!requireNamespace("airway", quietly = TRUE)) {
  # 如果未安装，先检查并安装 BiocManager
  if (!requireNamespace("BiocManager", quietly = TRUE)) {
    install.packages("BiocManager")
  }
  # 通过 BiocManager 安装 airway
  BiocManager::install("airway")
}
library("airway")
data(airway)
expression_data <- airway
```

## 输入数据准备

### limma-voom 流程

首先参考标准流程，使用edgeR包组装DGEList对象，设计无截距矩阵并重命名行名，之后制作用于拟合的比对，过滤低表达基因，保留蛋白质编码RNA，使用symbol作为行名

```{r limma-voom 数据准备}
library(edgeR)
library(limma)
group_level <- airway@colData@listData[["dex"]] 
design <- model.matrix(~0+group_level)
colnames(design) <- levels(group_level)
compare_end <- combn(levels(group_level), 2, simplify = FALSE)
contrast_strings <- sapply(compare_end, function(x) paste(x[2], x[1], sep = " - ")) 
contrast_matrix <- makeContrasts(contrasts = contrast_strings, levels = design)

genes_df <- data.frame(
  gene_id = airway@rowRanges@elementMetadata@listData$gene_id,
  symbol = airway@rowRanges@elementMetadata@listData$symbol,
  gene_biotype = airway@rowRanges@elementMetadata@listData$gene_biotype
)
genes_df$Length <- airway@rowRanges@elementMetadata@listData$gene_seq_end - 
                   airway@rowRanges@elementMetadata@listData$gene_seq_start + 1
gsea_limma_voom_data <- edgeR::DGEList(
  counts = assay(airway, "counts"),
  genes = genes_df,
    norm.factors = NULL,
    group = group_level,
    remove.zeros = T
  )

total_counts <- edgeR::cpm(gsea_limma_voom_data) |> rowSums()  

dup_symbols <- gsea_limma_voom_data$genes$symbol[duplicated(gsea_limma_voom_data$genes$symbol)]

keep <- rep(TRUE, nrow(gsea_limma_voom_data))

for (gene in dup_symbols) {
  idx <- which(gsea_limma_voom_data$genes$symbol == gene)  # 该 symbol 的所有行索引
  best_idx <- idx[which.max(total_counts[idx])]            # 表达量最高的行
  remove_idx <- idx[idx != best_idx]                        # 要剔除的行
  keep[remove_idx] <- FALSE
}

gsea_limma_voom_data <- gsea_limma_voom_data[keep, ]

rownames(gsea_limma_voom_data) <- gsea_limma_voom_data$genes$symbol

keep_biotype <- gsea_limma_voom_data$genes$gene_biotype == "protein_coding"
gsea_limma_voom_data <- gsea_limma_voom_data[keep_biotype,]

gsea_limma_voom_data <- edgeR::normLibSizes(gsea_limma_voom_data, method = "TMM")

isexpr <- rowSums(edgeR::cpm(gsea_limma_voom_data) > 1) >= 3
gsea_limma_voom_data <- gsea_limma_voom_data[isexpr,]
```

之后进行limma-voom拟合，获取`fit`对象

```{r limma-voom 处理}
VoomOutPut <- voom(gsea_limma_voom_data,design)

fit <- lmFit(object = VoomOutPut,design = design) %>% 
  contrasts.fit(fit = ., contrasts = contrast_matrix) %>% 
  eBayes(.) 
```

### DESeq2流程

#### SummarizedExperiment input

参考`DESeq2`包的说明文档，进行数据清洗与处理。 首先去除非编码RNA

```{r 仅保留编码蛋白质的RNA}
library("DESeq2")
dds_se <- DESeqDataSet(expression_data, design = ~ cell + dex)
gene_biotypes <- rowData(dds_se)$gene_biotype
keep_protein_coding <- gene_biotypes == "protein_coding"
dds_se <- dds_se[keep_protein_coding, ]
dds_se
```

之后去除低表达基因，使用symbol作为行名

```{r 去除低表达的RNA}
smallestGroupSize <- 3
keep <- rowSums(counts(dds_se) >= 10) >= smallestGroupSize
dds_se <- dds_se[keep,]
dds_se
rownames(dds_se) <- dds_se@rowRanges@elementMetadata@listData[["gene_name"]]

total_counts <- rowSums(SummarizedExperiment::assay(dds_se))
keep <- rep(TRUE, nrow(dds_se))
dup_genes <- rownames(dds_se)[duplicated(rownames(dds_se))]
for (gene in dup_genes) {
  idx <- which(rownames(dds_se) == gene)  # 该基因的所有行索引
  best_idx <- idx[which.max(total_counts[idx])]  # 表达量最高的行
  remove_idx <- idx[idx != best_idx]  # 要剔除的行（同一基因名下非最高表达）
  keep[remove_idx] <- FALSE
}
dds_se <- dds_se[keep, ]


```

运行DESeq2处理

```{r 运行DESeq2}
dds_se <- DESeq(dds_se)
```

### Count matrix input

过滤低表达基因，保留仅蛋白质编码RNA，并将矩阵行名修订为symbol

```{r 矩阵修订}
DDS_rawdata <- expression_data

gene_biotypes_epd <- rowData(DDS_rawdata)$gene_biotype
keep_protein_coding_epd <- gene_biotypes == "protein_coding"
DDS_rawdata <- DDS_rawdata[keep_protein_coding, ]

smallestGroupSize <- 3
keep_epd <- rowSums(assay(DDS_rawdata, "counts") >= 10) >= smallestGroupSize
DDS_rawdata <- DDS_rawdata[keep_epd,]

rownames(DDS_rawdata) <- DDS_rawdata@rowRanges@elementMetadata@listData[["gene_name"]]

total_counts <- rowSums(SummarizedExperiment::assay(DDS_rawdata))
keep_name <- rep(TRUE, nrow(DDS_rawdata))
dup_genes <- rownames(DDS_rawdata)[duplicated(rownames(DDS_rawdata))]
for (gene in dup_genes) {
  idx <- which(rownames(DDS_rawdata) == gene)  # 该基因的所有行索引
  best_idx <- idx[which.max(total_counts[idx])]  # 表达量最高的行
  remove_idx <- idx[idx != best_idx]  # 要剔除的行（同一基因名下非最高表达）
  keep_name[remove_idx] <- FALSE
}
DDS_rawdata <- DDS_rawdata[keep_name, ]

```

矩阵信息获取

```{r 矩阵提取}
cts <- assay(DDS_rawdata,"counts")
coldata <- DDS_rawdata@colData %>% as.data.frame.array()
coldata <- coldata[,c("cell","dex")]
coldata$cell <- factor(coldata$cell)
coldata$dex <- factor(coldata$dex)


```

组装为DDS对象并进行处理

```{r}
dds <- DESeqDataSetFromMatrix(countData = cts,
                              colData = coldata,
                              design = ~ dex)
dds <- DESeq(dds)
```

## GSEAlens处理

### 创建GSEA基因集对象

使用`build_gsea_pathways`函数构建用于GSEA富集分析的基因集对象

```{r}
gsea_pathwaysets <- GSEAlens::build_gsea_pathways(species = "HS",auto_select = c(17,18,19,20,26))
```

### 组装运算对象

通过`setup_gsea_env`函数，组装用于计算分析的`GSEAEnv`对象，不同的终端使用同一个函数，仅纳入数据不同，对于limma-voom流程，由于`fit`对象当中不包含原始的基因读数，因此必须额外纳入过滤后用于生成`fit`对象的`DGEList`，本例中为多部过滤的`gsea_limma_voom_data`

limma-voom流程对象纳入分析

```{r}
gseadata_limmavoom <- GSEAlens::setup_gsea_env(fit = fit,pathway_obj = gsea_pathwaysets,expr_data = gsea_limma_voom_data)
```

DESeq2的SummarizedExperiment对象纳入分析

```{r}
gseadata_se <- GSEAlens::setup_gsea_env(fit = dds_se,pathway_obj = gsea_pathwaysets)
```

DESeq2的Count matrix流程的对象纳入分析

```{r}
gseadata_dds <- GSEAlens::setup_gsea_env(fit = dds,pathway_obj = gsea_pathwaysets)
```

### 运行处理

所有对象均使用`batch_calc_gsea`这个函数处理，没有任何区别

```{r}
gsea_res_limmavoom <- GSEAlens::batch_calc_gsea(gseadata_limmavoom,custom_series_name = "limmavoom_data",force = T)
gsea_res_se <- GSEAlens::batch_calc_gsea(gseadata_se,custom_series_name = "dds_se_data",force = T)
gsea_res_dds <- GSEAlens::batch_calc_gsea(gseadata_dds,custom_series_name = "dds_data",force = T)
```

### 交互式分析与查看

运行`batch_calc_gsea`之后，在对应目录下会生成一个RDS文件，读入该文件，或者使用`import_gsea_capsule`读取，`import_gsea_capsule`函数可以在读取的时候，自动将相关文件整理到使用的RMD文件或者R脚本的文件夹中，并且给出数据的检视情况。

```{r}
gsea_res <- import_gsea_capsule("/path/to/your/files/")
#gsea_res <- readRDS("/path/of/your/file/")
```

数据载入后，就可以使用`launch_gsea_app`进行交互式查看

```{r}
launch_gsea_app(gsea_res)
```

# Session info

```{r sessionInfo}
sessionInfo()
```

# References
