---
title: "GSEAlens：基因集富集分析的交互式探索平台"
author: "Dudali"
date: "`r Sys.Date()`"
output: 
  rmarkdown::html_vignette:
    toc: true
    number_sections: true
vignette: >
  %\VignetteIndexEntry{GSEAlens：基因集富集分析的交互式探索平台}
  %\VignetteEngine{knitr::rmarkdown}
  %\VignetteEncoding{UTF-8}
---

# R包简介

**GSEAlens** 中的 **Lens**（透镜）象征着这个包如同一个**放大镜**，帮助研究者深入探索 GSEA 富集分析中的关键通路。

GSEAlens 提供了一个基于 Web 界面的交互式平台，用于展示通路的介绍和描述，并集成了 AI 辅助的通路富集结果导出功能。通过封装工作流程和标准化输入格式，这个 R 包简化了 GSEA 富集分析的结果查看和探索过程。

## 安装说明

```{r install-package, eval=FALSE}
# 使用 pak 安装（比 devtools 更快）
if (!requireNamespace("pak", quietly = TRUE)) {
    install.packages("pak")
}
pak::pkg_install("DDL095/GSEAlens")
```

# 示例代码

使用`airway`包作为示例运行，这个R包当中包含两组每组4个重复

```{r 环境准备, results='hide'}
library(GSEAlens)
library(airway)
data(airway)
expression_data <- airway
```

## 输入数据准备

### limma-voom 流程

首先参考标准流程，使用 edgeR 包组装 DGEList 对象，设计无截距矩阵并重命名行名， 之后制作用于拟合的比对，过滤低表达基因，保留蛋白质编码 RNA，使用 symbol 作为行名。

***注意：GSEAlens 基于无截距设计的 limma-voom 流程 (\~0+group)，以确保列名直接对应组别名称。***

```{r limma-voom 数据准备}
library(edgeR)
library(limma)
group_level <- airway@colData@listData[["dex"]] 
design <- model.matrix(~0+group_level)
colnames(design) <- levels(group_level)
compare_end <- combn(levels(group_level), 2, simplify = FALSE)
contrast_strings <- sapply(compare_end, function(x) paste(x[2], x[1], sep = " - ")) 
contrast_matrix <- makeContrasts(contrasts = contrast_strings, levels = design)

genes_df <- data.frame(
  gene_id = airway@rowRanges@elementMetadata@listData$gene_id,
  symbol = airway@rowRanges@elementMetadata@listData$symbol,
  gene_biotype = airway@rowRanges@elementMetadata@listData$gene_biotype
)
genes_df$Length <- airway@rowRanges@elementMetadata@listData$gene_seq_end - 
                   airway@rowRanges@elementMetadata@listData$gene_seq_start + 1
gsea_limma_voom_data <- edgeR::DGEList(
  counts = assay(airway, "counts"),
  genes = genes_df,
  norm.factors = NULL,
  group = group_level,
  remove.zeros = TRUE
)

total_counts <- edgeR::cpm(gsea_limma_voom_data) |> rowSums()  

dup_symbols <- gsea_limma_voom_data$genes$symbol[duplicated(gsea_limma_voom_data$genes$symbol)]

keep <- rep(TRUE, nrow(gsea_limma_voom_data))

for (gene in dup_symbols) {
  idx <- which(gsea_limma_voom_data$genes$symbol == gene)  
  best_idx <- idx[which.max(total_counts[idx])]            
  remove_idx <- idx[idx != best_idx]                       
  keep[remove_idx] <- FALSE
}

gsea_limma_voom_data <- gsea_limma_voom_data[keep, ]

rownames(gsea_limma_voom_data) <- gsea_limma_voom_data$genes$symbol

keep_biotype <- gsea_limma_voom_data$genes$gene_biotype == "protein_coding"
gsea_limma_voom_data <- gsea_limma_voom_data[keep_biotype,]

gsea_limma_voom_data <- edgeR::normLibSizes(gsea_limma_voom_data, method = "TMM")

isexpr <- rowSums(edgeR::cpm(gsea_limma_voom_data) > 1) >= 3
gsea_limma_voom_data <- gsea_limma_voom_data[isexpr,]
```

之后进行limma-voom拟合，获取`fit`对象

```{r limma-voom 处理}
VoomOutPut <- voom(gsea_limma_voom_data, design)

fit <- lmFit(object = VoomOutPut, design = design) %>% 
  contrasts.fit(fit = ., contrasts = contrast_matrix) %>% 
  eBayes(.)
```

### DESeq2流程

#### SummarizedExperiment input

参考`DESeq2`包的说明文档，进行数据清洗与处理。 首先去除非编码RNA

```{r 仅保留编码蛋白质的RNA}
library("DESeq2")
dds_se <- DESeqDataSet(expression_data, design = ~ cell + dex)
gene_biotypes <- rowData(dds_se)$gene_biotype
keep_protein_coding <- gene_biotypes == "protein_coding"
dds_se <- dds_se[keep_protein_coding, ]
dds_se
```

之后去除低表达基因，使用symbol作为行名

```{r 去除低表达的RNA}
smallestGroupSize <- 3
keep <- rowSums(counts(dds_se) >= 10) >= smallestGroupSize
dds_se <- dds_se[keep,]
dds_se
rownames(dds_se) <- dds_se@rowRanges@elementMetadata@listData[["gene_name"]]

total_counts <- rowSums(SummarizedExperiment::assay(dds_se))
keep <- rep(TRUE, nrow(dds_se))
dup_genes <- rownames(dds_se)[duplicated(rownames(dds_se))]
for (gene in dup_genes) {
  idx <- which(rownames(dds_se) == gene)  
  best_idx <- idx[which.max(total_counts[idx])]  
  remove_idx <- idx[idx != best_idx]  
  keep[remove_idx] <- FALSE
}
dds_se <- dds_se[keep, ]


```

运行DESeq2处理

```{r 运行DESeq2, results='hide'}
dds_se <- DESeq(dds_se)
```

### Count matrix input

过滤低表达基因，保留仅蛋白质编码RNA，并将矩阵行名修订为symbol

```{r 矩阵修订}
DDS_rawdata <- expression_data

gene_biotypes_epd <- rowData(DDS_rawdata)$gene_biotype
keep_protein_coding_epd <- gene_biotypes == "protein_coding"
DDS_rawdata <- DDS_rawdata[keep_protein_coding, ]

smallestGroupSize <- 3
keep_epd <- rowSums(assay(DDS_rawdata, "counts") >= 10) >= smallestGroupSize
DDS_rawdata <- DDS_rawdata[keep_epd,]

rownames(DDS_rawdata) <- DDS_rawdata@rowRanges@elementMetadata@listData[["gene_name"]]

total_counts <- rowSums(SummarizedExperiment::assay(DDS_rawdata))
keep_name <- rep(TRUE, nrow(DDS_rawdata))
dup_genes <- rownames(DDS_rawdata)[duplicated(rownames(DDS_rawdata))]
for (gene in dup_genes) {
  idx <- which(rownames(DDS_rawdata) == gene)  # 该基因的所有行索引
  best_idx <- idx[which.max(total_counts[idx])]  # 表达量最高的行
  remove_idx <- idx[idx != best_idx]  # 要剔除的行（同一基因名下非最高表达）
  keep_name[remove_idx] <- FALSE
}
DDS_rawdata <- DDS_rawdata[keep_name, ]

```

矩阵信息获取

```{r 矩阵提取}
cts <- assay(DDS_rawdata,"counts")
coldata <- DDS_rawdata@colData %>% as.data.frame.array()
coldata <- coldata[,c("cell","dex")]
coldata$cell <- factor(coldata$cell)
coldata$dex <- factor(coldata$dex)


```

组装为DDS对象并进行处理

```{r create-dds-object, results='hide'}
dds <- DESeqDataSetFromMatrix(countData = cts,
                              colData = coldata,
                              design = ~ dex)
dds <- DESeq(dds)
```

## GSEAlens处理

### 创建GSEA基因集对象

使用`build_gsea_pathways`函数构建用于GSEA富集分析的基因集对象

```{r build-gsea-pathways}
gsea_pathwaysets <- GSEAlens::build_gsea_pathways(species = "HS",auto_select = c(17,18,19,20,26))
```

### 组装运算对象

通过`setup_gsea_env`函数，组装用于计算分析的`GSEAEnv`对象，不同的终端使用同一个函数，仅纳入数据不同，对于limma-voom流程，由于`fit`对象当中不包含原始的基因读数，因此必须额外纳入过滤后用于生成`fit`对象的`DGEList`，本例中为多步过滤的`gsea_limma_voom_data`。

limma-voom 流程对象纳入分析。

```{r setup-gsea-limma}
gseadata_limmavoom <- GSEAlens::setup_gsea_env(fit = fit,pathway_obj = gsea_pathwaysets,expr_data = gsea_limma_voom_data)
```

DESeq2 的 SummarizedExperiment 对象纳入分析。

```{r setup-gsea-se}
gseadata_se <- GSEAlens::setup_gsea_env(fit = dds_se,pathway_obj = gsea_pathwaysets)
```

DESeq2 的 Count matrix 流程的对象纳入分析。

```{r setup-gsea-dds}
gseadata_dds <- GSEAlens::setup_gsea_env(fit = dds,pathway_obj = gsea_pathwaysets)
```

### 运行处理

所有对象均使用`batch_calc_gsea`这个函数处理，没有任何区别。

并行计算提示：可根据电脑性能调整 workers 选项，设置计算使用的核心数量。 比对数量越多，建议设置越高的核心数以提升计算效率。

```{r batch-calc-gsea, eval=FALSE}
# limma-voom 流程
gsea_res_limmavoom <- GSEAlens::batch_calc_gsea(gseadata_limmavoom, 
                                                 custom_series_name = "limmavoom_data", 
                                                 workers = 4,  # 根据比对数量和电脑性能调整
                                                 force = TRUE)

# DESeq2 SummarizedExperiment 流程
gsea_res_se <- GSEAlens::batch_calc_gsea(gseadata_se, 
                                          custom_series_name = "dds_se_data", 
                                          workers = 4,
                                          force = TRUE)

# DESeq2 Count matrix 流程
gsea_res_dds <- GSEAlens::batch_calc_gsea(gseadata_dds, 
                                           custom_series_name = "dds_data", 
                                           workers = 4,
                                           force = TRUE)
```

### 交互式分析与查看

运行`batch_calc_gsea`之后，在对应目录下会生成一个RDS文件，读入该文件，或者使用`import_gsea_capsule`读取，`import_gsea_capsule`函数可以在读取的时候，自动将相关文件整理到使用的RMD文件或者R脚本的文件夹中，并且给出数据的检视情况。

```{r import-capsule, eval=FALSE}
gsea_res <- import_gsea_capsule("/path/to/your/files/")
# 或直接读取 RDS 文件
# gsea_res <- readRDS("/path/of/your/file/")
```

数据载入后，就可以使用`launch_gsea_app`进行交互式查看

```{r launch-app, eval=FALSE}
launch_gsea_app(gsea_res)
```

# R包中间对象说明

## GseaEnv 对象

`setup_gsea_env` 函数返回的 `GseaEnv` 对象包含以下组件： \| 组件 \| 说明 \| \|------\|------\| \| `backend_info` \| 后端类型信息（limma-voom 或 DESeq2） \| \| `contrast_registry` \| 对比组注册表，包含所有成对比较信息 \| \| `de_store` \| 差异分析结果存储 \| \| `expr_bundle` \| 表达数据封装（原始计数、标准化矩阵、样本元数据） \| \| `geneset` \| 基因集信息（TERM2GENE、元数据字典、物种） \|

## GseaRes 对象

`batch_calc_gsea` 函数返回的 `GseaRes` 对象包含以下组件： \| 组件 \| 说明 \| \|------\|------\| \| `metadata` \| 计算元数据（运行时间、使用的核心数、参数设置） \| \| `backend_info` \| 后端类型信息 \| \| `contrast_registry` \| 对比组注册表 \| \| `de_store` \| 差异分析结果存储 \| \| `expr_bundle` \| 表达数据封装 \| \| `geneset_info` \| 基因集信息 \| \| `results` \| GSEA 结果列表，每个对比组对应一个条目 \|

## GseaTask 对象

`extract_gsea_task` 函数返回的 `GseaTask` 对象用于单对比分析：

| 组件       | 说明                                       |
|------------|--------------------------------------------|
| `gsea_res` | GSEA result 对象                           |
| `meta`     | 元信息（对比组信息、基因集名称、表达数据） |

# Session info

```{r sessionInfo}
sessionInfo()
```

# References
